ACORDAO-COMPLETO-2353189

ACÓRDÃO 1541/2019 ATA 24/2019 - PLENÁRIO

VISTO, relatado e discutido este recurso de revisão, interposto por Paulo Elcídio Chaves Nogueira contra o Acórdão 2505/2013-TCU-Segunda Câmara (alterado pelo Acórdão 10329/2017-TCU-Segunda Câmara) , exarado em face de julgamento pela irregularidade, imputação de débito e aplicação de multa ao recorrente no âmbito de tomada de contas especial em relação ao Convênio 65/2001, firmado entre a Fundação Nacional de Saúde (Funasa) e o Governo do Estado do Pará, por meio da Secretaria Executiva de Desenvolvimento Urbano e Regional do Estado do Pará - Sedurb/PA (atual Secretaria de Estado de Desenvolvimento Urbano e Obras Públicas) , representada à época pelo recorrente.
ACORDAM os ministros do Tribunal de Contas da União, reunidos em sessão do Plenário, diante das razões expostas pela relatora, em:
9.1. conhecer do recurso de revisão e negar-lhe provimento, nos termos dos arts. 32, III, e 35 da Lei 8.443/1992 e 288 do Regimento Interno do TCU;
9.2. dar ciência desta deliberação ao recorrente.

Recurso de revisão interposto contra acórdão que julgou irregulares as contas do responsável no âmbito de tomada de contas especial, em razão de irregularidades em convênio celebrado para realização de obras de saneamento em municípios do Pará.

entidades/órgãos do Governo do Estado do Pará.

3. Recorrente: Paulo Elcídio Chaves Nogueira (CPF XXX.503.212-XX).
3.1. Responsáveis: Estacon Engenharia S/A (CNPJ 04.946.406/0012-75) e Paulo Elcídio Chaves Nogueira (CPF XXX.503.212-XX).
3.2. Interessados: Procuradoria da República/PA - MPF/MPU (CNPJ 26.989.715/0019-31), Secretaria de Estado de Desenvolvimento Urbano e Regional - Sedurb/PA (atual Secretaria de Estado de Desenvolvimento Urbano e Obras Públicas - CNPJ 03.137.985/0001-90) e Superintendência Estadual da Funasa no Estado do Pará (CNPJ 26.989.350/0005-40).

13.1. Ministros presentes: José Mucio Monteiro (Presidente), Benjamin Zymler, Aroldo Cedraz, Raimundo Carreiro e Ana Arraes (Relatora).
13.2. Ministros-Substitutos convocados: Augusto Sherman Cavalcanti e Marcos Bemquerer Costa.
13.3. Ministros-Substitutos presentes: André Luís de Carvalho e Weder de Oliveira.

PAULO ELCIDIO CHAVES NOGUEIRA

ANA ARRAES

ministro José Jorge.

Adoto como relatório a instrução elaborada pela Secretaria de Recursos, ratificada pelos dirigentes da unidade e pelo Ministério Público junto ao TCU - MPTCU (peças 119-122) :
"INTRODUÇÃO
1.	Trata-se de recurso de revisão interposto pelo Sr. Paulo Elcídio Chaves Nogueira (peça 111) , contra o Acórdão 2505/2013-TCU-Segunda Câmara (peça 53) , da relatoria do Exmo. Ministro José Jorge.
2.	A deliberação recorrida apresenta o seguinte teor:
VISTOS, relatados e discutidos estes autos de Tomada de Contas Especial instaurada pela Fundação Nacional de Saúde (Funasa) contra o Sr. Paulo Elcídio Chaves Nogueira, ex-Secretário de Desenvolvimento Urbano e Regional do Pará (Sedurd/PA) , em decorrência de irregularidades na execução de obras de saneamento básico em municípios daquela unidade da Federação (Lote 5) , objeto do Convênio nº 065/2001 (Siafi 422753) . 
ACORDAM os Ministros do Tribunal de Contas da União, reunidos em Sessão da 2ª Câmara, diante das razões expostas pelo Relator, em: 
9.1. rejeitar as alegações de defesa apresentadas pelos responsáveis, Sr. Paulo Elcídio Chaves Nogueira e a empresa Estacon Engenharia S.A.; 
9.2. julgar irregulares as contas do Sr. Paulo Elcídio Chaves Nogueira, nos termos dos arts. 1º, inciso I, 5º, inciso II, e 16, inciso III, alínea 'c', da Lei 8.443/1992, condenando-o, solidariamente, com a empresa Estacon Engenharia S.A, ao pagamento das importâncias abaixo especificadas, atualizadas monetariamente e acrescidas dos juros de mora, calculados a partir da data discriminada até a efetiva quitação do débito, fixando-lhes o prazo de 15 (quinze) dias, para que comprovem, perante o Tribunal, o recolhimento da referida quantia aos cofres da Fundação Nacional de Saúde - Funasa, nos termos do art. 23, inciso III, alínea 'a', da citada Lei c/c o art. 214, inciso III, alínea 'a', do Regimento Interno/TCU:  
	Data  
	Débito (R$) 

	29/11/2002
	381.961,48

	10/12/2002
	435.195,02

	18/12/2002
	2.049.419,49

	07/02/2003
	660.964,74

	12/03/2003
	181.408,22

	08/04/2003
	109.138,58

	18/07/2003
	169.101,79

	24/10/2003
	24.397,30

9.3. aplicar ao Sr. Paulo Elcídio Chaves Nogueira e à empresa Estacon Engenharia S.A., com base no art.19, parágrafo único, da Lei nº 8.443/92, a multa individual de R$ 100.000,00 (cem  mil reais) , prevista no art.57 da citada lei, fixando-lhes o prazo de 15 (quinze) dias, a contar da notificação, para que comprovem, perante o Tribunal (art. 214, inciso III, alínea 'a', do Regimento Interno/TCU) , o recolhimento da dívida aos cofres do Tesouro Nacional, atualizada monetariamente, na forma da legislação em vigor, desde a data do presente Acórdão até o dia do efetivo recolhimento, se for paga após o vencimento; 
9.4. autorizar desde logo, caso requerido, nos termos do art. 26 da Lei nº 8.443/92, c/c o art. 217 do Regimento Interno deste Tribunal, o parcelamento da dívida constante deste Acórdão, em até 36 (trinta e seis) parcelas corrigidas monetariamente até a data do pagamento, esclarecendo aos responsáveis que a falta de pagamento de qualquer parcela importará no vencimento antecipado do saldo devedor (§ 2º do art. 217 do Regimento Interno/TCU) , sem prejuízo das demais medidas legais;
9.5. autorizar desde logo, nos termos do art. 28, inciso II, da Lei nº 8.443/92, a cobrança judicial da dívida, caso não sejam atendidas as notificações; 
9.6. encaminhar cópia deste Acórdão, acompanhada do Relatório e do Voto que o fundamentam, à Procuradoria da República no Estado do Pará, para o ajuizamento das ações civis e penais cabíveis, nos termos do § 3º do art. 16 da Lei nº 8.443/92. 
3.	O Convênio 65/2001 foi assinado em 11/6/2001 entre a União, por meio da Fundação Nacional de Saúde (Funasa) , e o Governo do Estado do Pará, por meio da Secretaria Executiva de Desenvolvimento Urbano e Regional do Estado do Pará (Sedurb/PA) . Sua vigência foi fixada em 14 meses a partir da assinatura, com a previsão de transferências no montante de R$ 138.883.804,00, e seu objetivo consistiu na execução de obras de saneamento básico em vários municípios do Pará (peça 2, p. 40-48, e peça 3, p. 1-3) .
4.	As irregularidades relativas ao débito discutido neste recurso se referem ao Contrato 7/2002, firmado em 15/7/2002, entre a empresa Estacon Engenharia S/A (CNPJ 04.946.406/0001-12) e a Sedurb/PA, representada pelo então Secretário, o recorrente Sr. Paulo Elcídio Chaves Nogueira. O contrato, no valor de R$ 21.890.625,48, se destinava a realizar os seguintes objetivos: ampliação de sistemas de abastecimento de água, implantação de sistemas de esgotamento sanitário e execução de melhorias sanitárias domiciliares (peças 6, p. 38-39, 10, p. 46-50, e 11, p. 1-12) .
HISTÓRICO 
5.	Em sessão ordinária de 5/12/2007, no âmbito do processo TC Processo 008.400/2004-1, foi prolatado o Acórdão 2648/2007-TCU-Plenário, de relatoria do Exmo. Ministro Ubiratan Aguiar, em função de representação formulada acerca de irregularidades na execução de obras do precitado convênio no âmbito do Projeto Alvorada (peças 1, p. 6-48, e 2, p. 1-39) .
6.	Em seu voto, o Relator observou que as irregularidades apontadas pela unidade técnica se dividiam basicamente em dois grupos: o primeiro, composto pelas ocorrências relacionadas com a celebração do convênio, com o empenho dos recursos e com a realização das licitações, ou seja, com as irregularidades relativas aos procedimentos prévios à execução das obras. O segundo, por irregularidades relativas à execução do convênio, tais como a modificação das obras e os problemas detectados nos preços unitários praticados, dentre outros (peça 2, p. 28) .
7.	Adicionalmente, o Relator considerou que o convênio abrangia ações em mais de sessenta municípios e que estava em curso, na Funasa, uma tomada de contas especial (TCE) para analisar a sua execução, mediante uma força tarefa integrada por mais de 20 pessoas. Dessa forma, ele decidiu restringir seu pronunciamento ao primeiro grupo de irregularidades (peça 2, p. 28) .
8.	Conforme consta no precitado voto, em função da análise efetivada pela Secretaria de Controle Externo no Estado do Pará (Secex/PA) , inclusive acerca das audiências dos responsáveis, foram identificadas irregularidades passíveis de aplicação de multa, praticadas pelos Srs. Mauro Ricardo Machado Costa, ex-Presidente da Funasa, e Paulo Elcídio Chaves Nogueira, ex-titular da Sedurb/PA (peça 2, p. 31, itens 20 e 21) .
9.	Contudo, o Revisor do processo, Exmo. Ministro Augusto Nardes, em sua declaração de voto, entendeu oportuna a apreciação dessas irregularidades em conjunto com a aludida TCE, após seu encaminhamento ao Tribunal, quando então se poderia ter uma visão mais completa de todos os fatos relacionados com a execução do convênio (peça 2, p. 37) .
10.	Conforme já mencionado, em 5/12/2007, foi apreciada a representação pelo Acórdão 2648/2007-TCU-Plenário, em cuja parte dispositiva foi determinado o encaminhamento de elementos à Funasa para subsidiar a referida TCE. Determinou-se, ainda, à Secex/PA que apensasse a representação à TCE, quando autuada nesta Casa, para que, por ocasião do julgamento desta, fosse avaliada a pertinência da apenação dos dois responsáveis acima mencionados (peça 2, p. 37) .
11.	Em 20/11/2008, o Contrato 7/2002 foi rescindido unilateralmente pela Sedurb/PA, devido à falta dos recursos necessários para o financiamento da obra, causada pela rescisão do Convênio 65/2001 pela Funasa, em 6/8/2008 (peça 11, p. 15-17) .
12.	Em 29/1/2010, foi elaborada, pela Secex/PA, a primeira instrução (peças 4, p. 11-41; 5-6; e 7, p. 1-6) acerca da TCE supracitada e que foi enviada ao TCU pela Funasa. O processo foi autuado como TC Processo 028.948/2008-2 e, a ele, apensado o TC Processo 008.400/2004-1, conforme determinado.
13.	Em síntese, após a análise das informações apresentadas pela Funasa, concluiu-se pela necessidade de formação de sete processos apartados de TCE, referentes a sete contratos. Além disso, foi proposta a citação de todos responsáveis para os quais foram identificadas condutas irregulares, de acordo com os contratos nos quais atuaram. Essa proposta foi aceita por meio de despacho do Relator daquele processo, em 1/3/2010 (peças 6, p. 36 e 38, e 7, p. 9) .
14.	Ainda na instrução precitada, foram discriminados os débitos e suas datas de ocorrência relativos às irregularidades detectadas (peça 6, p. 38-39) . O total do dano atingiu R$ 4.011.586,62, valor histórico imputado solidariamente ao Sr. Paulo Elcídio Chaves Nogueira e à empresa Estacon. A responsabilidade solidária pelo dano foi motivada por irregularidades na execução do Contrato 7/2002 (peça 10, p. 46-50, e peça 11, p. 1-12) , firmado pela Sedurb/PA, relativo ao Convênio 65/2001.
15.	Em 11/11/2010, o responsável apresentou sua defesa quanto às irregularidades que lhe foram imputadas (peça 16) . Tais irregularidades foram inicialmente analisadas no TCU no âmbito da presente TCE, uma das sete oriundas do TC Processo 028.948/2008-2, em instrução elaborada em 21/12/2011 (peça 21) .
16.	Após o trâmite regular deste processo, foi proferido o Acórdão 2505/2013-TCU-Segunda Câmara, em que foram imputados débitos e a multa do art. 57 da Lei 8.443/1992, solidariamente, ao ex-secretário e à Estacon. Inconformados, os responsáveis interpuseram recursos de reconsideração (peças 55, 72 e 78) , que já foram examinados por esta unidade, em instruções anteriores, nas quais se propôs negar-lhes provimento (peças 75 e 83) . As propostas contaram com a anuência do Ministério Público junto ao TCU (peças 79 e 86) . 
17.	Em sessão extraordinária de 6/12/2017, foi proferido o Acórdão 10329/2017-TCU-Segunda Câmara. Em seu voto, o Excelentíssimo Ministro Relator Aroldo Cedraz, divergiu dos pareceres uniformes citados no parágrafo anterior. Para ele, a Estacon devia obediência aos ditames do Contrato 7/2012, mas não, do Convênio 65/2001.
18.	Desta sorte, o Relator propôs retirar R$ 3.419.180,02 dos R$ 4.011.586,62 imputados à empresa, solidariamente ao ex-Secretário. Quanto a este, entendeu não haver alteração de sua situação em relação ao posicionamento anterior. As medidas foram ratificadas pelo TCU, mediante o acórdão supracitado.
19.	Em 9/6/2018, o ex-Secretário ingressou com recurso de revisão contra os termos do Acórdão 2505/2013-TCU-Segunda Câmara (peça 111, p. 1-10) .
EXAME DE ADMISSIBILIDADE 
20.	Reitera-se o exame preliminar de admissibilidade constante à peça 115, ratificado pelo Exmo. Ministro Marcos Bemquerer Costa, que atuou em substituição à relatora, Exma. Ministra Ana Arraes, sem a atribuição de efeitos suspensivos, com fulcro nos artigos 32, inciso III, e 35, inciso III, da Lei 8.443/1992 (peça 118) .
EXAME TÉCNICO
21.	Esta instrução se destina a analisar o recurso impetrado pelo ex-secretário Paulo Elcídio Chaves Nogueira, por intermédio de seus advogados. Serão avaliados os novos elementos trazidos aos autos relacionados com a ação civil de improbidade administrativa que julgou improcedente o pedido do MPF de apenação do recorrente.
Argumentos do ex-secretário Paulo Elcídio Chaves Nogueira (peça 111) 
22.	Neste momento, o responsável interpõe recurso de revisão (peça 111) , com fundamento no inciso III do art. 35 da Lei 8.443/92, argumentando em síntese que:
	a) vem sendo alvo de inúmeras ações judiciais em torno do Convênio 65/2001 - Projeto Alvorada, elaboradas a partir desta TCE; nunca houve má-fé, dolo, enriquecimento ilícito de sua parte, nem dano ao erário (p. 3) ;
	b) sempre questionou a falta de análise apurada dos fatos, a falta de perícias in loco, a imparcialidade dos julgadores, o preconceito e a disparidade na análise das provas, na medida que se valorou excessivamente o relatório da Força Tarefa da Funasa em prejuízo da perícia realizada pelo Centro de Perícia Científicas Renato Chaves, que apontava sua honestidade (p. 3) ;
	c) foi prejudicado no exercício do contraditório e da ampla defesa, pois órgãos públicos se negaram a fornecer documentos importantes para sua defesa; o próprio TCU falhou, pois baseou suas decisões em provas fracas, embora ele, recorrente, tenha reclamado por diligências para análise mais apurada do caso; foram produzidas provas em sede judicial que deveriam ter sido consideradas pelo TCU;  se o TCU tivesse cumprido seu papel, o recorrente não estaria na situação de caos em que se encontra (p. 3-5) ;
	d) os fundamentos dos acórdãos recorridos foram baseados no relatório da Funasa, documento frágil para a comprovação dos fatos, pois apontaram irregularidades formais que não ensejaram dano ao erário (p. 6) ;
	e) a Fundação é parcial e beneficiária das condenações do TCU, haja vista que é autora da ação de execução fiscal, cujo valor da causa é de aproximadamente R$ 7.000.000,00; a Funasa é responsável pela paralisação da obra, visto que suspendeu o repasse, conforme apontado no laudo pericial da ação civil pública por improbidade administrativa contra o recorrente (p. 6-7) ; 
	f) na Justiça Federal, foi prolatada sentença que julgou improcedente a ação civil pública por ato de improbidade administrativa contra ele; o laudo pericial produzido no curso dessa ação constatou que a principal razão para o não cumprimento das metas estabelecidas no Convênio 065/2001 foi a interrupção do repasse financeiro para a execução das obras; a interrupção se deu porque a Funasa considerou irregular os pagamentos efetuados à Estacon com tubulações e conexões (p. 7) ;
	g) na sentença, restou demonstrado a inexistência de ato ímprobo e de dano ao erário, conforme trecho que transcreve, destacando-se o seguinte (p. 8) : 
'imprescindível haja a demonstração no caso concreto do efetivo dano aos cofres públicos. Inexistindo o atentado contra o patrimônio do ente público, insubsistente será qualquer alegação tendente a enquadrar o comportamento inquinado de ilegal como ato de improbidade'; (...) inexistem elementos seguros para se concluir pela configuração de má-fé por parte dos implicados, inviabilizando falar-se em improbidade. (...) Convém assinalar que as conclusões dispostas no laudo pericial juntado a estes autos, especialmente nos pontos em que ratifica a adoção por parte da empresa contratada das providências necessárias à implementação das obras e execução de parte do objeto avençado, bem como as informações acerca da existência de obras atuais em continuidade aos serviços paralisados (fls. 2933/2940) , corroboram o entendimento de que as incongruências não teriam o condão de denotar o caráter ímprobo da conduta dos requeridos, uma vez que sugerem a efetiva aplicação dos recursos em sua finalidade legítima, embora não sirvam para afastar de plano a ocorrência de desconformidades aptas a serem contestadas em outras searas que não a da improbidade administrativa.
	h) a Nota Técnica 7/2015 da Secretaria de Estado de Integração Regional, Desenvolvimento Urbano e Metropolitano, corrobora sua tese defensiva, com destaque para os trechos abaixo transcritos (p. 9-10) :
Nos contratos licitados pela SEDOP (SEBURB) , ora vigentes, foi previsto o aproveitamento de todos os serviços e obras executadas pelo projeto Alvorada e custeadas com recursos do Convênio 065/2001, celebrado pelo Estado do Pará com a Fundação Nacional de Saúde - FUNASA, com interveniência da extinta SEDURB. (...) Do material adquirido com recursos do Convênio 065/2001 e mantidos em depósito, parte foi utilizada em obras de saneamento pela COSANPA, por força de autorização do então Secretário de Estado da SEDURB, ainda no exercício de 2009, conforme documento em poder desta Secretaria.' (...) Todas as obras em questão foram retomadas após celebração de Convênios com a Caixa Econômica ou FUNASA, tendo verba federal e estadual na composição do investimento. (...) Além do material a que se refere o item 04, acima, e conforme documento encontrado nos arquivos desta Secretaria, a extinta SEDURB recebeu todo o estoque de material adquirido com recursos do Convênio 065/2001.
Análise
23.		A análise será efetivada em tópicos para facilitar a compreensão do que é discutido nesses autos. De cada tópico, serão extraídas conclusões e, com base nelas, será elaborada a síntese do que se busca investigar nesse momento processual, isto é, se o recurso do ex-Secretário merece provimento. 
24.	Serão abordados os seguintes assuntos: da responsabilidade pela interrupção do repasse de recursos; da vinculação à sentença judicial; da eficácia da Nota Técnica 7/2015; do prejuízo ao exercício do contraditório e da ampla defesa; e do interesse da Funasa.
Da responsabilidade da interrupção do repasse de recursos
25.	O elemento novo, acostado nos autos, o qual justifica o recebimento desse recurso de revisão, é a Ação Civil Pública 4354-79.2010.4.01.3904, que tramita no Tribunal Regional Federal da 1ª Região (TRF1) , na Vara Única de Castanhal, Pará. Foi movida pelo Ministério Público Federal (MPF) com o objetivo de condenar o ex-Secretário e a Estacon às penalidades previstas no art. 12 da Lei 8.429/1992, ou seja, por ato de improbidade administrativa em função dos fatos analisados neste processo (peça 111, p. 11-25) .
26.	O gestor alega que, na Justiça Federal, foi absolvido em ação de improbidade administrativa, pois restou demonstrado que a principal razão para o dano foi a interrupção do repasse financeiro durante a execução das obras. Essa interrupção teria ocorrido porque a Funasa considerou irregular os pagamentos efetuados à Estacon com tubulações e conexões.
27.	Conforme consta naquela ação, concluiu-se que as inconformidades observadas no contrato foram motivadas 'por circunstâncias alheias ao contexto fático relacionado ao presente feito (rescisão contratual) , observação apta a desautorizar a identificação de ato de improbidade administrativa no caso'. Registrou-se, também, que não havia dúvidas quanto à existência de 'incompatibilidade entre a obra executada e o previsto no respectivo projeto como resultado final' (peça 111, p. 24) .
28.	Isto é, o Exmo. Sr. Juiz Federal entendeu que houve problemas na condução do convênio, mas motivado pela rescisão unilateral do contrato pela Sedurb/PA, o que teria impossibilitado a continuidade da obra. Por sua vez, tal rescisão fora causada pela interrupção dos repasses, decisão adotada pela Funasa.
29.	Não há, na sentença, questionamento acerca dos motivos que levaram a Funasa a interromper os repasses. Para o Juiz, não foi afastada 'a possibilidade de caracterização de irregularidade e consequente tipificação da conduta ensejadora do desfazimento da avença, o que deverá ser realizado, no entanto, mediante o manejo de ação específica, perante o juízo competente' (peça 111, p. 24) .
30.	Conforme se observa, embora tenha citado explicitamente que a irregularidade foi causada pela rescisão contratual, o Juiz não avaliou quem foi o responsável por esse fato. Segundo ele, essa investigação deveria ser realizada em outra ação, perante outro juízo (peça 111, p. 24) .
31.	Para o gestor, a culpa foi da Funasa, porque interrompeu os repasses financeiros, conforme apontado em laudo pericial da referida ação. O laudo a que ele se refere é o mencionado nessa ação. Importa destacar os seguintes trechos do laudo transcritos na sentença (peça 111, p. 19-20) :
 (...) Constata-se que a principal razão para o não cumprimento das metas estabelecidas no convênio 065/2001, FUNASA/SEDURB foi a interrupção do repasse de recursos financeiros para a execução das obras, em virtude da administração da FUNASA considerar irregular os pagamentos efetuados pela SEDURB à ESTACON de tubulações e conexões, apenas com a entrega do material no canteiro de obras, sem o assentamento e testes necessários para o seu funcionamento. (...) 
A Perícia ratifica que através dos boletins de medição emitidos pelo Consórcio LEME/VETEC com atesto da SEDURB, que as obras pactuadas no Contrato 07/2002, estavam aparentemente decorrendo dentro da normalidade. No entanto, a partir do momento em que a FUNASA não aprovou a prestação de contas dos repasses financeiros recebidos pela SEDURB, alegando questões de Ordem Administrativa (irregularidades na aplicação dos recursos) , o resultado foi o corte nos repasses de recursos e por consequência, a paralisação dos serviços, com a não conclusão das obras do contrato 07/2002 (...) 
32.	Desses trechos, observa-se que o laudo pericial se baseou em medições atestadas pela Sedurb, ou seja, não houve trabalho de campo para constatação dos serviços executados. Também se verifica que as obras não continuaram porque houve interrupção dos repasses por parte da Funasa.
33.	Consta, nesses trechos, que o motivo para a interrupção foi o fato de a Funasa considerar irregular os pagamentos de despesas com tubulações e conexões. Convém investigar com maior detalhe quais as causas que levaram a Funasa a adotar essa atitude drástica, isto é, suspender o repasse, já que não há dúvida de que as obras pararam por esse motivo.
34.	Ao contrário do laudo precitado, baseado em medições, o trabalho da Funasa foi fundamentado em visitas ao canteiro de obras, realizadas por técnicos da Funasa, muitos deles engenheiros. O denominado Relatório 'Força-Tarefa Integrada', ilustrado com fotografias, tem data de 10/6/2005 e apresentou as seguintes conclusões, em suma: paralisação das obras por problemas de desapropriação, alterações significativas do projeto aprovado e fiscalização deficiente (peça 8, p. 14-26) .
35.	Os trabalhos de campo ocorreram no município de Capanema/PA, local das obras, entre os dias 18 e 24 de fevereiro de 2005. Foram emitidos dois relatórios a partir dessas visitas: um, para o abastecimento de água, e outro, para esgotamento sanitário (peça 9, p. 7-15 e 37-45) .
36.	Foram constatadas várias irregularidades nessas visitas, conforme esses relatórios. Por exemplo, no relatório de abastecimento de água, verificou-se que a estação de tratamento de água (ETA) instalada no local não correspondia à que havia sido aprovada no projeto. Já no relatório de visita técnica relativo ao esgotamento sanitário, houve redução das metas da rede de distribuição sem aprovação da Funasa (peça 9, p. 9 e 44) . 
37.	Na instrução que analisou as alegações de defesa do recorrente, com data de 21/12/2011 (peça 21) , concluiu-se que elas não seriam suficientes para elidir as irregularidades. Registrou-se que a Funasa, desde o início da execução do convênio, apontou irregularidades nas obras do Projeto Alvorada no Estado do Pará. Veja-se, como exemplo, o texto abaixo, extraído da instrução (peça 21, p. 10-11) :
	6.2 Em síntese as pendências relatadas foram as seguintes:
a) existência de preços individuais absurdos nas planilhas das empresas contratadas, acima dos patamares aprovados pela Funasa;
b) ausência de detalhamento nas plantas apresentadas;
c) modificação de projetos sem anuência da Funasa;
d) início das obras sem a aprovação das modificações;
e) diferenças entre a prestação de contas financeira e a execução física;
f) emendas técnicas dos projetos apresentadas com a documentação incompleta e sem as devidas justificativas técnicas;
g) alterações nas obras sem as devidas justificativas técnicas e sem a anuência da Funasa;
h) ausência de justificativas para as modificações de locais (terrenos) aprovados previamente para a construção de unidades do sistema;
i) materiais/serviços com preços diferentes dentro de uma mesma planilha;
j) cronograma físico da contratada em desacordo com o cronograma aprovado; e
k) não apresentação de documentos de titularidade de posse das áreas'.
38.	Conforme se observa, diferentemente do que afirma o gestor, o motivo da interrupção foram as diversas irregularidades constatadas na execução do Contrato 7/2002, e não somente aquela relacionada com as tubulações e conexões. Dessa forma, não é possível acolher as argumentações do ex-Secretário, pois ele era o responsável por manter as condições firmadas no convênio. 
39.	A inobservância dessas condições, comprovada pelas irregularidades acima relatadas, foi a causa da interrupção dos repasses, ação legítima adotada pela Funasa diante do cenário com que se defrontou. Também não procede a tese de que o relatório da Funasa apontaria apenas irregularidades formais, sem potencial de dano ao erário. Como se viu, foram constatadas graves irregularidades que redundaram em dano ao erário, como o que se analisa nesses autos.
Da vinculação à sentença judicial
40.	O recorrente protesta que sua condenação deve ser reformada pelo TCU, pois, na sentença judicial, restou demonstrada a inexistência de ato ímprobo e de dano ao erário. 
41.	Sobre esse assunto, necessário ponderar que vigora no TCU o princípio da independência das instâncias, por meio do qual essa Corte exerce sua competência constitucional (artigo 71, inciso II) e legal (artigo 1º, inciso I, da Lei 8.443/1992) , para julgar as contas daqueles que derem causa a perda, extravio ou qualquer outra irregularidade de que resulte dano ao erário (por exemplo, Acórdão 1487/2017-TCU-Primeira Câmara, relator Ministro Walton Alencar Rodrigues) .
42.	Nesse sentido, verifica-se que o fato de ter sido inocentado em sede de ação civil pública não vincula o TCU no sentido de rever sua condenação. De qualquer forma, não há o que rever, pois, conforme demonstrado no tópico anterior, o prejuízo decorreu da interrupção dos repasses do convênio, em virtude das graves irregularidades constatadas na execução das obras financiadas com esses repasses. Era responsabilidade do ex-secretário zelar pelo cumprimento dos termos ajustados no convênio. 
Da boa-fé
43.	O gestor alega que nunca houve má-fé, dolo, enriquecimento ilícito de sua parte, nem dano ao erário, o que teria sido confirmado pela sentença judicial. Em relação a esse assunto, importa registrar que, uma vez caracterizada a reprovabilidade da conduta, a avaliação de existência de má-fé não é requisito essencial à culpabilidade do recorrente. 
44.	A boa-fé é um elemento subjetivo da conduta e deve ser considerado apenas como agravante, no sentido de majorar a dosimetria da pena. No presente caso, conforme já analisado, a conduta do gestor durante a execução contratual permitiu a ocorrência de irregularidades que foram a causa da interrupção dos repasses.
Da eficácia da Nota Técnica 7/2015
45.	Quanto à eficácia da Nota Técnica 7/2015, elaborada a pedido de uma Secretaria de Governo do Pará, no sentido de corroborar a tese defensiva, também não há como aceita-la como elemento novo capaz de modificar o acórdão recorrido.
46.	Em nenhum momento, a nota afirma que não houve prejuízos na aplicação dos recursos federais repassados por meio do convênio. Relata-se que obras e serviços executados no âmbito do Projeto Alvorada foram aproveitados e que parte do material adquirido foi utilizada em obras de saneamento.
47.	Ora, se a nota foi produzida em 2015 e, por ocasião das visitas dos técnicos da Funasa em 2005, as obras já haviam sido paralisadas, transcorreram mais de dez anos entre os dois eventos, isto é, a produção da nota e a paralisação da obra. Evidente que nem tudo que foi produzido em 2005 poderia estar em perfeitas condições de uso em 2015, após dez anos.
48.	Esse é o problema da nota, não há informações sobre como e quando foi elaborada, qual a metodologia ou a extensão dos testes realizados. No texto, há menção a uma tabela anexa à nota, a qual conteria o percentual executado das obras, mas esse documento não foi acostado aos autos (peça 111, p. 26, item 2) . Portanto, não se trata de elemento capaz de alterar o juízo formulado pelo TCU.
Do prejuízo ao exercício do contraditório e da ampla defesa
49.	Quanto ao prejuízo que sofreu em relação ao exercício do contraditório e da ampla defesa, segundo alega, cumpre ressaltar que a jurisprudência pacífica do TCU é de que cabe ao gestor o ônus da prova da boa e regular aplicação desses recursos, por meio de documentação consistente (Acórdão 6553/2016-TCU-Primeira Câmara, relator Ministro Walton Alencar Rodrigues; 3587/2017-TCU-2ª Câmara, relator Ministro Aroldo Cedraz; e 2610/2016-TCU-Plenário, relator Ministro Bruno Dantas) .
50.	Ademais, o responsável teve diversas oportunidades para demonstrar sua tese de defesa, pois foi regularmente citado, apresentou alegações de defesa, entrou com os recursos cabíveis, etc. Neste sentido, não se vislumbra, por parte do TCU, desrespeito aos princípios do contraditório e da ampla defesa, de modo a implicar em cerceamento de defesa.
Do interesse da Funasa
51.	Por último, não procede a alegação de que a Funasa seria parcial e beneficiária das condenações do TCU. As provas demonstram que houve dano ao erário decorrente de irregularidades que obrigaram a suspensão dos recursos federais por parte da Funasa, com vistas a evitar maiores prejuízos. Dessa forma, é perfeitamente legítima a atuação da Fundação no sentido de preservar o erário público.
CONCLUSÃO
52.	O gestor alega que foi absolvido em ação de improbidade administrativa, pois restou demonstrado que a principal razão para o dano foi a interrupção do repasse financeiro durante a execução das obras. Não há, na sentença, avaliação acerca do responsável por essa interrupção, mas os fatos mostram que foi a inobservância das condições firmadas no Convênio 65/2001, de responsabilidade do ex-secretário (parágrafos 25 a 39) .
53.	O fato de o gestor ter sido inocentado em sede de ação civil pública não vincula o TCU no sentido de rever sua condenação, mesmo porque não há o que rever, pois o prejuízo decorreu da interrupção dos repasses do convênio em função do descumprimento dos termos ajustados no convênio (parágrafos 40 a 42) .
54.	O gestor alega que não houve má-fé, mas esse é um elemento subjetivo da conduta que deve ser considerado apenas como agravante. No presente caso, a conduta do gestor durante a execução contratual permitiu a ocorrência de irregularidades que foram a causa da interrupção dos repasses, de modo que é irrelevante esse elemento ante a caracterização do dano (parágrafos 43 a 44) .
55.	Em nenhum momento, a Nota Técnica 7/2015 afirma que não houve prejuízos na aplicação dos recursos federais repassados por meio do convênio, mesmo porque transcorreram mais de dez anos entre a produção da nota e o abandono da obra. Falhas na metodologia de elaboração da nota e a ausência de informações que deveriam ter sido anexadas juntamente com o documento desaconselham sua utilização com o fito de alterar do juízo formulado pelo TCU (parágrafos 45 a 48) .
56.	Não se vislumbra, por parte do TCU, desrespeito aos princípios do contraditório e da ampla defesa, de modo a implicar em cerceamento de defesa no presente caso. Também não procede a alegação de que a Funasa seria parcial e beneficiária das condenações do TCU (parágrafos 49 a 51) .
PROPOSTA DE ENCAMINHAMENTO
57.	Ante o exposto, submete-se à consideração superior a presente análise do recurso de revisão interposto por Paulo Elcídio Chaves Nogueira contra o Acórdão 2505/2013-TCU-Segunda Câmara, propondo-se, com fundamento nos arts. 32, inciso I, e 35, da LOTCU:
	a) conhecer do recurso e, no mérito, negar-lhe provimento; 
	b) dar ciência do acórdão que vier a ser proferido ao recorrente e aos demais interessados."
É o relatório.

Hannah Luíza Dutra Dias (OAB/PA 24.772) e outros representando Paulo Elcídio Chaves Nogueira; João da Costa Mendonça (OAB/TO 1.128) e outros representando a Estacon Engenharia S/A.

Subprocurador-geral Paulo Soares Bugarin.

TOMADA DE CONTAS ESPECIAL. CONVÊNIO. NÃO COMPROVAÇÃO DA BOA E REGULAR APLICAÇÃO DOS RECURSOS FEDERAIS REPASSADOS. IRREGULARIDADE DAS CONTAS. DÉBITO. MULTA. RECURSO DE REVISÃO. IMPOSSIBILIDADE DE ESTENDER EFEITOS DO JULGAMENTO DE AÇÃO DE IMPROBIDADE JULGADA FAVORÁVEL AO RESPONSÁVEL. CONHECIMENTO. PROVIMENTO NEGADO. CIÊNCIA.

TOMADA DE CONTAS ESPECIAL (TCE)

Secretaria de Recursos (Serur).

Presentes os requisitos de admissibilidade dos artigos 32, inciso III, e 35 da Lei 8.443/1992, conheço do recurso de revisão interposto por Paulo Elcídio Chaves Nogueira contra o Acórdão 2505/2013-TCU-Segunda Câmara (alterado pelo Acórdão 10329/2017-TCU-Segunda Câmara) , que julgou irregulares suas contas, o condenou ao pagamento de débito no valor histórico de R$ 4.011.586,62 e lhe aplicou multa no valor de R$ 100.000,00.
2.	As sanções decorreram de apuração no âmbito de tomada de contas especial instaurada em face do Convênio 65/2001, firmado entre a Fundação Nacional de Saúde (Funasa) e o Governo do Estado do Pará, por meio da Secretaria Executiva de Desenvolvimento Urbano e Regional do Estado do Pará - Sedurb/PA (atual Secretaria de Estado de Desenvolvimento Urbano e Obras Públicas) , representada à época pelo recorrente.
3.	Foram detectadas irregularidades no Contrato 7/2002, firmado entre aquela secretaria e a empresa Estacon Engenharia S/A, cujo objeto foi a ampliação de sistemas de abastecimento de água, implantação de sistemas de esgotamento sanitário e execução de melhorias sanitárias domiciliares, no valor de R$ 21,9 milhões.
4.	A deliberação ora recorrida já foi objeto de recurso de reconsideração, julgado pelo Acórdão 10329/2017-TCU-Segunda Câmara, no qual foi decidido reduzir o débito da empresa Estacon e manter os exatos termos em relação a Paulo Elcídio Chaves Nogueira.
5.	Neste recurso de revisão, o recorrente trouxe novos elementos, relacionados com ação civil de improbidade administrativa que julgou improcedente o pedido feito contra ele pelo Ministério Público Federal. 
6.	Em síntese, o responsável defendeu: i) a responsabilidade pela interrupção do repasse de recursos seria da Funasa; ii) necessidade de vinculação da decisão do TCU à sentença judicial; iii)  eficácia da Nota Técnica 7/2015, que mostraria a não ocorrência de dano ao erário; iv) prejuízo ao exercício do contraditório e da ampla defesa; v) o interesse da Funasa na responsabilização do recorrente, dada a condição de favorecida em relação aos recursos oriundos do débito.
7.	Após análise dos elementos aduzidos pelo recorrente, a Secretaria de Recursos - Serur concluiu por negar provimento ao recurso. 
8.	Estou de acordo com a proposta da unidade instrutiva e incorporo suas análises e conclusões às minhas razões de decidir, sobretudo em vista dos fundamentos que passo a destacar.
9.	Conforme assinalado pelo recorrente, a Funasa interrompeu a transferência de recursos para a continuidade da execução das obras previstas no convênio. Entretanto, conforme se verifica nos autos, tal procedimento foi precedido das análises das prestações de contas parciais, nas quais foram identificadas diversas irregularidades. Nesse sentido, embora o ato de interromper a execução do convênio tenha sido de iniciativa daquela fundação, a causa da interrupção foi a execução inadequada do objeto da avença, sob responsabilidade do convenente. Desse modo, não assiste razão ao recorrente quanto à tentativa de transferir à Funasa a responsabilidade pela paralisação das obras, posto que apenas cumpriu o esperado do seu papel de concedente.
10.	No tocante ao julgamento da ação civil de improbidade administrativa, reafirmo as conclusões da Serur quanto à inaplicabilidade da extensão da mesma decisão a este processo. Primeiro devido ao princípio da independência das instâncias, uma vez que decisões na ação judicial não condicionam necessariamente as no âmbito do TCU.  Ademais, a avaliação da improbidade administrativa não guarda relação direta com a apuração do dano. Mesmo no trecho destacado pelo recorrente fica clara a inexistência da vinculação:
" (...) Convém assinalar que as conclusões dispostas no laudo pericial juntado a estes autos, especialmente nos pontos em que ratifica a adoção por parte da empresa contratada das providências necessárias à implementação das obras e execução de parte do objeto avençado, bem como as informações acerca da existência de obras atuais em continuidade aos serviços paralisados (fls. 2933/2940) , corroboram o entendimento de que as incongruências não teriam o condão de denotar o caráter ímprobo da conduta dos requeridos, uma vez que sugerem a efetiva aplicação dos recursos em sua finalidade legítima, embora não sirvam para afastar de plano a ocorrência de desconformidades aptas a serem contestadas em outras searas que não a da improbidade administrativa."
11.	Vê-se que a ação se restringiu a análise de improbidade administrativa, sem detalhar a composição do que chamou de incongruências, deixando larga margem para outros tipos de responsabilização.
12. 	Pelo cargo que desempenhava à época, era dever do recorrente, como gestor e signatário do convênio e do contrato, assegurar a boa e regular aplicação dos recursos públicos. Portanto, detinha responsabilidade quanto aos danos que vieram a ocorrer. Por não ter zelado para que o convênio fosse executado de forma regular, recaiu sobre ele a culpa pelos prejuízos. Assim, não há como vincular o mesmo entendimento da ação judicial ao decidido pelo TCU. Na ação de improbidade se investigou a existência de má-fé, enquanto nestes autos se trata de culpabilidade.
13.	Sobre a validade da Nota Técnica 7/2015 para elidir o débito, o recorrente extrapolou seu conteúdo. Segundo a nota, foi aproveitado o que havia sido feito antes da paralisação das obras; porém, esse fato não é sinônimo de inexistência de débito. 
14.	Reforço que, diferente do alegado pelo recorrente, as irregularidades apontadas pela Funasa não eram de cunho meramente formal. Extenso material fotográfico e relatórios de visitas técnicas, registrados no relatório da Força Tarefa Integrada e nos relatórios parciais de prestações de contas, mostram diversos problemas nas obras.
15.	Os valores dos débitos apurados correspondem à parte das obras em que a Funasa verificou falhas consideradas graves o suficiente para não reconhecimento dos serviços realizados, em razão, por exemplo, de divergências em relação ao plano de trabalho e de obra não executada com qualidade. Além disso, a parte das obras na qual se observou benefício à sociedade não compôs o débito.
16.	Até a rescisão contratual com a empresa Estacon Engenharia S/A, foi pago, no âmbito do Contrato 7/2002, o valor de R$ 5.558.393,14. A Funasa aprovou o valor de R$ 1.546.806,52, e o restante foi considerado débito, R$ 4.011.586,62.
17.	Quanto ao exercício da ampla defesa, apenas ratifico os fundamentos apontados pela Serur, na medida em que cabe ao responsável por recursos públicos demonstrar a regularidade da aplicação, e não ao TCU.
18.	Sobre o interesse da Funasa, na condição de beneficiária do valor do débito, importa esclarecer que todo o andamento desta TCE foi conduzido no âmbito do TCU. A quantificação do débito e a responsabilização seguem ritos estabelecidos em normas e são completamente baseadas em evidências juntadas aos autos, tanto pela fundação quanto pelos demais responsáveis. Portanto, o responsável em tela teve oportunidade de contestar os relatórios da Funasa, todavia suas alegações não foram suficientes para desconstituir o que foi evidenciado em seu desfavor.
19.	Em suma, por não ter sido verificada falsidade ou insuficiência de documentos em que se tenha fundamentado a decisão recorrida, e tendo em vista que os documentos novos não foram eficazes para produzir novo entendimento, o recurso de revisão não deverá ser provido.
Ante todo o exposto, voto por que o Tribunal adote o acórdão que submeto à consideração deste Colegiado.
TCU, Sala das Sessões Ministro Luciano Brandão Alves de Souza, em 3 de julho de 2019.
ANA ARRAES 
Relatora